【裁判字號】    99,監宣,207
【裁判日期】    990831
【裁判案由】    監護宣告
【裁判全文】
臺灣板橋地方法院民事裁定            99年度監宣字第207號
聲  請  人  甲○○
相  對  人  丙○○
上列聲請人聲請監護宣告事件，本院裁定如下：
    主      文
宣告丙○○（女，民國○○○年○月○○日生，身分證統一編號
：Ｚ000000000號）為受輔助宣告之人。
選定甲○○（男，民國○○○年○月○○○日生、身分證統一編
號：Ｚ000000000號）為受輔助宣告之人之輔助人。
聲請費用新臺幣壹仟元由受輔助宣告之人丙○○負擔。
    理      由
一、本件聲請意旨略以：聲請人甲○○之配偶即相對人丙○○因
    患有妄想型精神分裂症，至今毫無起色，目前於台北市立聯
    合醫院松德院區休養，現況不能為（受）意思表示或辨識其
    效果，為此依民事訴訟法第597 條之規定，檢附戶籍謄本、
    親屬系統表、同意書、醫院診斷證明書各1 件為證，聲請宣
    告相對人丙○○為受監護宣告之人，併選定聲請人甲○○為
    受監護宣告之人丙○○之監護人、指定聲請人之子乙○○為
    會同開具財產清冊之人等語。
二、按民法第15條之1 第1 項、第3 項規定：「對於因精神障礙
    或其他心智缺陷，致其為意思表示或受意思表示，或辨識其
    意思表示效果之能力，顯有不足者，法院得因本人、配偶、
    四親等內之親屬、最近一年有同居事實之其他親屬、檢察官
    、主管機關或社會福利機構之聲請，為輔助之宣告」。再按
    「法院對監護之聲請，認為未達民法第14條第1 項之程度而
    有輔助宣告之原因者，得依聲請或依職權以裁定為輔助宣告
    」，民事訴訟法第624 條之3 定有明文。
三、經查：本件聲請人於提出聲請狀時雖係表明聲請對相對人為
    監護宣告，惟本院審驗相對人丙○○之心神狀況，並依財團
    法人台灣省私立台北仁濟院附設仁濟療養院新莊分院羅家駒
    醫師鑑定結果，認為「相對人罹患精神分裂症約28年，雖呈
    現慢性化病程，但仍保有一般生活功能，不過病人病識感差
    ，服藥順從性亦不佳，受妄想及幻聽影響，以致不時出現自
    傷與傷人之舉動，造成家人困擾，最好能在庇護性環境接受
    照護，監督其服藥，防止不當行為及錯誤判斷。相對人之精
    神狀態已達對於因精神障礙或其他心智缺陷，致其為意思表
    示或受意思表示，或辨識其意思表示效果之能力，顯有不足
    之程度」等語，有該醫院99年6 月29日之精神鑑定報告書1
    份附卷可稽。且查本院於99年6 月29日在鑑定人即羅家駒醫
    師前就「何時住院？」、「是因何疾病或症狀住院？」、「
    這幾年來會覺得心理、身體哪裡怪怪的？」、「有何精神分
    裂症狀？」、「平常會覺得有人在你身旁命令你做什麼事或
    看到感覺有人要害你？」、「平常有無就醫、服藥？」、「
    是否在銀行有存款」等問題訊問相對人，相對人分別答稱：
    「86年自殺在三總住院。90年住忠孝，是去休息。91年住市
    療，後來又去市療住院過，上禮拜五才來仁濟療養院。」、
    「其實我沒有什麼問題，只是住院休息。」、「我身體一直
    很好，只是因為太勞累，頭腦昏脹，導致精神分裂。」、「
    睡不著覺，疲勞過度。」、「沒有，但68、69年曾經有人控
    制我腦部，但最近幾年吃了台大醫院、813 醫院的藥就沒有
    電波控制了。」、「有，但因為還是沒有辦法睡覺，所以換
    藥，現在睡得很好。」。本院復就相對人心神狀況訊問鑑定
    人羅家駒醫師，據其陳稱：「相對人因受疾病影響，現實感
    較差，下判斷無法與正常人同，相對人跟幻想無關的判斷是
    沒有問題。」等語。綜上各節以觀，本院認為相對人丙○○
    之意思表示或受意思表示，或辨識其意思表示效果之能力，
    顯有不足，準此，相對人之精神或心智狀況，雖未達監護宣
    告之程度，本院仍得依民法第14條第3 項、民事訴訟法第
    624 條之3 第1 項規定，對相對人為輔助之宣告。
四、次按受輔助宣告之人應置輔助人，並準用民法第1111條至第
    1111之2 規定，此觀民法第1113條之1 自明。亦即法院為輔
    護之宣告時，應依職權就配偶、四親等內之親屬、最近1 年
    有同居事實之其他親屬、主管機關、社會福利機構或其他適
    當之人選定1 人或數人為輔助人。法院為前項選定及指定前
    ，得命主管機關或社會福利機構進行訪視，提出調查報告及
    建議。輔助之聲請人或利害關係人亦得提出相關資料或證據
    ，供法院斟酌。法院選定輔助人時，應依受輔助宣告之人之
    最佳利益，優先考量受輔助宣告之人之意見，審酌一切情狀
    ，並注意下列事項：(一)受輔助宣告之人之身心狀態與生活
    及財產狀況。(二)受輔助宣告之人與其配偶、子女或其他共
    同生活之人間之情感狀況。(三)輔助人之職業、經歷、意見
    及其與受監護宣告之人之利害關係。(四)法人為輔助人時，
    其事業之種類與內容，法人及其代表人與受輔助宣告之人之
    利害關係。又民事訴訟法第624 條之1 第3 項規定，將輔助
    宣告聲請事件準用同法第604 條第1 項規定，亦即輔助宣告
    之裁定，應同時選定輔助人，並附理由。經查：聲請人甲○
    ○有意願擔任受輔助宣告人丙○○之輔助人，並經其家屬一
    致同意，此有上開戶籍謄本、同意書及親屬系統表各1 件為
    證，復經本院依職權調閱聲請人甲○○、受輔助宣告之人丙
    ○○之稅務電子閘門財產所得調件明細表查明無訛，有稅務
    電子閘門財產所得調件明細表2 件在卷可稽。本院審酌聲請
    人甲○○為相對人即受輔助宣告人之配偶，如選定聲請人甲
    ○○為輔助人，應符合受輔助宣告人之最佳利益。準此，爰
    依上開規定，選定聲請人甲○○為受輔助宣告人之輔助人。
五、末者，由民法第15條之2 規定可知，受輔助宣告之人並未喪
    失行為能力，且依法並未完全剝奪其財產處分權。再參酌同
    法第1113條之1 規定，並無準用同法第1094條、第1099條及
    第1099條之1 、第1103條第1 項規定，亦即受輔助宣告人之
    財產，不由輔助人管理，輔助人對於受輔助宣告人之財產，
    並無依規定與經法院或主管機關所指定之人會同開具財產清
    冊。本件相對人之精神或心智狀況未達監護宣告之程度，而
    經本院依民法第14條第3 項、民事訴訟法第624 條之3 第1
    項規定，對相對人為輔助之宣告已如前所述，再依上說明，
    本件毋庸指定會同開具財產清冊之人，附此敘明。
六、依民事訴訟法第624 條之1 、第608 條第1 項，裁定如主文
    。
中    華    民    國    99    年    8     月    31    日
                  家事法庭  法  官  郭光興
以上正本係照原本作成。
如不服本裁定關於選定輔助人部分，應於送達後10日內向本院提
出抗告狀，並繳納抗告費新臺幣1,000 元；其餘關於輔助宣告之
部分，不得抗告。
中    華    民    國    99    年    9     月    1     日
                            書記官  簡維萍

司法院資訊處製作；財團法人民間司法改革基金會備份。
